【裁判字號】    98,訴,2114
【裁判日期】    991029
【裁判案由】    損害賠償
【裁判全文】
臺灣板橋地方法院民事判決              98年度訴字第2114號
原      告  代表設計工程股份有限公司
法定代理人  黃凱琳
訴訟代理人  林聖賢
被      告  亞昕御金香社區管理中心委員會
法定代理人  陳育仁
被      告  廖德發
            東京都公寓大廈管理維護股份有限公司
法定代理人  植野克彥
上三人共同
訴訟代理人  鄭碧華
                      號
上列當事人間請求損害賠償事件，經本院於民國99年10月13日言
詞辯論終結，判決如下：
    主  文
原告之訴及假執行之聲請均駁回。
訴訟費用由原告負擔。
    事實及理由
壹、程序方面
    被告亞昕御金香社區管理中心委員會法定代理人原為張清勇
    ，於訴訟中變更為陳育仁，經其具狀聲請承受訴訟（見本院
    卷第55頁），核其聲請合於民事訴訟法第175 條、第176 條
    之規定，應予准許，先予敘明。
貳、實體方面
一、原告主張：
  (一)被告廖德發為被告東京都公寓大廈管理維護股份有限公司（
    下稱東京都公司）之員工，並派駐在被告亞昕御金香社區管
    理委員會（下稱御金香管委會）擔任總幹事，依被告御金香
    管委會指示，負責社區之日常事務管理及安全維護工作，原
    告則係該社區之住戶。
  (二)被告廖德發於民國98年8 月20日未經原告同意，擅自拆除原
    告公司大門前方之L 型木柵圍籬正面120 公分乘以180 公分
    部分（下稱系爭圍籬），並導致側邊之木柵圍籬亦搖晃幾近
    傾倒，達到不堪使用的程度，造成原告受有損害。原告於98
    年9 月7 日分別以林口郵局第836 、835 、834 號存證信函
    通知被告等處理，被告等均置之不理，原告復於98年9 月16
    日再以林口郵局第851 號存證信函通知被告御金香管委會、
    98年9 月21日以林口郵局第867 、868 號存證信函通知被告
    東京都公司及廖德發，但仍未獲置理。原告除受有回復原狀
    之損害即修復費用新臺幣（下同）5 萬元外，因被告廖德發
    係於夜間趁原告未能注意的情況下，偷偷將圍籬拆除，其行
    為致原告的居家安全、隱私及生命財產等人格法益蒙受極大
    損害，爰依民法第184 條第1 項、第188 第1 項、第195 條
    提起
    本件訴訟。
  (三)聲明：1.被告應連帶給付原告20萬元，及自98年8 月20日起
    至清償日止，按年息百分之5 計算之利息。2.被告應書立如
    原告99年2 月2 日民事陳報狀所附之道歉啟事及切結書，並
    將道歉啟事張貼於社區警衛室前及社區共6 棟大樓之電梯公
    告欄，及將切結書交付予原告。
二、被告則以：
  (一)系爭遭拆除之木柵圍籬原寬約120 公分，高約180 公分，架
    設於社區住戶、學童、路人往來之開放空間，且其坐落土地
    為社區之共有部分，原告主張系爭圍籬係其所有，被告否認
    之。系爭圍籬經歷卡玫基、鳳凰、辛樂克、薔蜜等颱風，已
    呈不堪使用之狀態，尤經98年8 月8 日莫拉克颱風後，更岌
    岌可危。98年8 月8 日莫拉克颱風後，住戶多反映系爭圍籬
    有礙社區觀瞻及行人安全，98年8 月18日並有住戶陳慧蓮、
    曾淑玉分別至御金香管委會反映圍籬問題，被告廖德發以為
    系爭圍籬屬於御金香社區之公有圍籬，因考量圍籬之安全性
    ，在未告知管委會並確認所屬之下，於同年8 月20日下午3
    時許，即行拆除，同年8 月21日原告始出面主張圍籬為其所
    有。被告御金香管委會於知悉圍籬拆除之事後，已數度以口
    頭或去函向原告致意，且允諾由被告御金香管委會雇工回復
    原狀。被告廖德發亦以桃園八支郵局第410 號、林口郵局第
    874 號存證信函向原告致歉，惟其後復接獲原告對其提出毀
    損罪嫌之通知，更惶惶不可終日。被告東京都公司並以桃園
    茄苳郵局第514 號存證信函函知原告，表明被告等之公誼立
    場及認事精神，現場督導、管理服務科、事業部主管並多親
    臨關注，惟數次與原告溝通罔然，並無原告起訴狀所載「被
    告均置不理」之情形。
  (二)按侵權行為應具不法或違法性，其不法形式上固指違背強制
    禁止規定或公共秩序善良風俗，惟如加害行為具有阻卻不法
    之事由，其不法之判斷即不成立，換言之，即不構成侵權行
    為。系爭圍籬之拆除行為，被告廖德發係基於御金香住戶規
    約第2 條第2 項第1 款就地面之法定空地之管理規範、公寓
    大廈管理條例第36條第3 款及執行受託契約之權責，被告有
    維護御金香社區四周之安全與環境的美觀，此即行使管理權
    之行為。系爭圍籬多經風災耗損，已呈不堪使用，在維護全
    體住戶出入安全、行人用路權及社區環境之美觀，被告廖德
    發拆除危籬之行為，應可被認阻卻不法而免責。況系爭圍籬
    坐落於社區共有部分土地上，當時被告廖德發認為係屬社區
    公共財，依公寓大廈管理條例第10條第2 項之規定，亦在行
    使修繕、維護之管理權。盱衡被告侵害法益與公眾權益，被
    告廖德發之行為亦得推定阻卻不法而免責。
  (三)損害賠償以填補損害為原則，原告依侵權行為損害賠償法律
    關係請求，則就其所受之損害額應負舉證責任。本件原告主
    張圍籬修復之費用為5 萬元，相較於被告所雇廠商提供南方
    松圍籬一式僅1 萬元，相去甚遠，依民事訴訟法第277 條前
    項規定，原告亦應就該有利於己之事實，負舉證之責任。
  (四)末查，原告主張受有非財產上之損害，請求被告應負民法第
    195 條之損害賠償責任，惟以被證1 、2 照片觀之，系爭圍
    籬立於社區開放空間，為行人往來之地，並無涉居家安全或
    隱私權，復與生命法益無關，原告上開主張應無理由。
  (五)聲明：1.原告之訴及假執行之聲請均駁回。2.如受不利之判
    決，願供擔保請准宣告免為假執行。
三、本院之判斷：
    原告主張被告廖德發擅自拆除其所有之系爭圍籬，致圍籬損
    壞，並造成原告之居家安全、隱私及生命財產等人格法益蒙
    受極大損害，依民法第184 條第1 項、第188 第1 項、第19
    5 條規定，請求被告應給付原告20萬元及法定遲延利息，並
    刊登道歉啟示及交付切結書等情，為被告所否認，並以前詞
    置辯。是本件所應審究之爭點為：(一)系爭圍籬是否為原告所
    有？或原告是否有使用權？(二)原告依侵權行為之法律關係請
    求被告連帶負損害賠償責任，有無理由？茲分別論述如次。
  (一)系爭圍籬是否為原告所有？或原告是否有使用權？
  1.按民事訴訟法第277 條前段規定當事人主張有利於己之事實
    者，就其事實有舉證之責任。關於舉證責任分配之法則，學
    說上理論甚多，惟在給付訴訟中，為訴訟標的之法律關係之
    事實，應由主張該為訴訟標的之法律關係存在之原告，就該
    具體的法律關係之權利發生事實，負舉證責任。次按民事訴
    訟如係由原告主張權利者，應先由原告負舉證之責，若原告
    先不能舉證，以證實自己主張之事實為真實，則被告就其抗
    辯事實即令不能舉證，或其所舉證據尚有疵累，亦應駁回原
    告之請求（最高法院17年上字第917 號判例意旨參照）。參
    酌上開說明，原告既主張系爭圍籬係其所有及其有使用權，
    而依侵權行為之法律關係請求被告連帶給付原告20萬元及法
    定遲延利息，並刊登道歉啟示，自應就此等有利於己之事實
    ，負舉證責任。
  2.原告主張被告廖德發擅自拆除其所有之系爭圍籬，致圍籬損
    壞，並造成原告之居家安全、隱私及生命財產等人格法益蒙
    受極大損害，並提出存證信函及拆除後之圍籬照片影本等件
    為證（見本院卷第15至27頁）。被告對於廖德發於98年8 月
    20日拆除系爭為離之事實及上開存證信函及照片之真正固無
    爭執，惟以前詞否認系爭圍籬屬原告所有或原告有使用權，
    並提出系爭圍籬坐落土地及位置之照片6 紙為證（見本院卷
    第33、34頁）。參以原告訴訟代理人於本院言詞辯論時陳稱
    ：「系爭圍籬所坐落的土地或許是社區所共有，但是圍籬是
    前屋主設置的。（法官問：你們向前屋主購買房地時，契約
    裡有無包含系爭圍籬？）不清楚。」等語（見本院卷第10 5
    頁正反面），足見系爭圍籬原係原告之前屋主所設置及所有
    ，而原告對於其向前屋主購買房屋時，是否包含系爭圍籬，
    則不清楚。又參以上開照片所示，系爭圍籬坐落之土地係位
    於臺北縣林口鄉○○○路○ 段230 巷7 號1 樓原告公司大門
    前方社區之開放空間，並無證據證明該圍籬係位於原告之房
    屋或土地上，此外，原告並未舉證證明其對系爭圍籬有所有
    權或使用權，則原告主張其為系爭圍籬之所有權人或有使用
    權人，尚乏依據。
  (二)原告依侵權行為之法律關係請求被告連帶負損害賠償責任，
    有無理由？
  1.按因故意或過失，不法侵害他人之權利者，負損害賠償責任
    ；又受僱人因執行職務，不法侵害他人之權利者，由僱用人
    與行為人連帶負損害賠償責任；但選任受僱人及監督其職務
    之執行，已盡相當之注意或縱加以相當之注意而仍不免發生
    損害者，僱用人不負賠償責任；不法侵害他人之身體、健康
    、名譽、自由、信用、隱私、貞操，或不法侵害其他人格法
    益而情節重大者，被害人雖非財產上之損害，亦得請求賠償
    相當之金額。其名譽被侵害者，並得請求回復名譽之適當處
    分，民法第184 條第1 項前段、第188 條第1 項及民法第19
    5 條第1 項分別定有明文。次按公司係依法組織之法人，其
    名譽遭受損害，無精神上痛苦之可言，登報道歉已足回復其
    名譽，自無依民法第195 條第1 項規定請求精神慰藉金之餘
    地，最高法院著有62年台上字第2806號判例意旨可資參照。
  2.查本件原告並未舉證證明其對系爭圍籬有所有權或使用權，
    已如前述，是被告廖德發於98年8 月20日拆除系爭圍離之行
    為，尚乏證據證明確係侵害原告權利之侵權行為。則原告主
    張依侵權行為之法律關係，請求被告連帶賠償原告20萬元及
    法定遲延利息，並刊登道歉啟示及交付切結書，即屬無據，
    不應准許。況原告為公司，係依法組織之法人，無精神上痛
    苦之可言，自無依民法第195 條第1 項規定請求精神慰藉金
    之餘地，此由前開最高法院判例意旨可明，由此益徵，原告
    請求被告賠償非財產上損害之精神慰撫金為無理由。
四、綜上所述，原告主張依侵權行為之法律關係，請求：(一)被告
    應連帶給付原告20萬元，及自98年8 月20日起至清償日止，
    按年息百分之5 計算之利息。(二)被告應書立如原告99年2 月
    2 日民事陳報狀所附之道歉啟事及切結書，並將道歉啟事張
    貼於社區警衛室前及社區共6 棟大樓之電梯公告欄，及將切
    結書交付予原告，均無理由，應予駁回。又原告之訴既經駁
    回，其假執行之聲請即失所附麗，應併駁回之。
五、本件事證已臻明確，兩造其餘攻擊防禦方法及未經援用之證
    據，經審酌後，核與判決結果不生影響，爰不一一論述。
六、據上論結，本件原告之訴為無理由，爰依民事訴訟法第78條
    ，判決如主文。
中    華    民    國    99    年    10    月    29    日
                  民事第二庭  法  官  張筱琪
以上正本係照原本作成
如對本判決上訴，須於判決送達後20日內向本院提出上訴狀
中    華    民    國    99    年    10    月    29    日
                              書記官  連思斐

司法院資訊處製作；財團法人民間司法改革基金會備份。
